【裁判字號】    95,訴,175
【裁判日期】    951016
【裁判案由】    塗銷所有權移轉登記等
【裁判全文】
臺灣士林地方法院民事判決               95年度訴字第175號
原      告  甲○○
訴訟代理人  趙建興律師
被      告  戊○○○
            丁○○
共      同
訴訟代理人  莊乾城律師
複 代理 人  林清源律師
上列當事人間塗銷所有權移轉登記等事件，本院於95年10月2 日
言詞辯論終結，判決如下：
    主  文
原告之訴駁回。
訴訟費用由原告負擔。
    事  實
    及理由
一、原告起訴主張：坐落台北市○○區○○段3小段680地號土地
    （面積139平方公尺）應有部分5分之1，及其上台北市○○
    區○○段3小段31352建號即門牌台北市○○路135號1樓（面
    積81.30平方公尺，附屬建物面積：平台4.29平方公尺、通
    道11.59平方公尺、地下層36.21平方公尺）建物（前揭房地
    下稱系爭不動產），原為原告所有，並未出售被告戊○○○
    ，亦未為物權讓與之合意，竟於民國71年3月10日遭被告戊○○○以買賣之名義，自原告移轉登記其名下，嗣於86年6
    月24日再以夫妻聯合財產制更名為由，變更登記為其配偶即
    被告丁○○名下，按原告與被告戊○○○間並無債權或物權
    關係，其所為移轉登記係自始無效，自應塗銷該移轉登記，
    又被告戊○○○無償將系爭不動產更名登記於被告丁○○名
    下，爰依民法第244 條第1 項規定聲請撤銷其更名登記行為
    ，並應塗銷被告間該更名登記等語。並聲明：被告間於86年
    6 月24日以夫妻聯合財產制更名為原因所為系爭不動產之所
    有權更名登記應予撤銷並塗銷登記，被告戊○○○於71年3
    月19日以買賣原因所為系爭不動產所有權移轉登記應塗銷。
二、被告辯稱：原告之撤銷權，已罹1年之除斥期間，早已消滅
    ，又原告對被告亦無債權存在，並不得主張民法第244條第1
    項之權利，且民法第244條第3項已排除針對給付特定物之債
    權主張詐害行為之撤銷權，原告確實於71年已出售系爭不動
    產，並辦理移轉登記，縱使其未授權，其將印鑑及證件交予
    代書，就系爭不動產移轉登記，亦應負表見代理人之責任等
    語，並聲明：駁回原告之訴。
三、兩造不爭執部分：系爭不動產於71年3 月19日以買賣為由，
    自原告移轉登記予被告戊○○○，被告戊○○○於86年6 月
    24日以夫妻聯合財產更名為由，將系爭不動產登記於被告丁○○名下。本件之爭點：(一)原告主張與被告戊○○○於71年
    3 月19日並無移轉系爭不動產之物權行為、債權行為，亦未
    授權陳丙○○代為處理，故應塗銷71年3 月19日移轉予被告
    戊○○○之所有權移轉登記，又被告間86年6 月24日更名登
    記係詐害行為，依民法第244 條第1 項主張撤銷並塗銷登記
    ，是否有理由？(二)原告縱未授權陳丙○○，是否仍應依表見
    代理規定負授權人之責任？
四、本院得心證之理由：
  (一)原告主張系爭不動產原為其所有，70年間因原告欠缺資金，
    透過陳丙○○向陳孫蘭及被告戊○○○各調借1,000,000 元
    ，並將系爭不動產設定抵押權予該2 人，71年間因原告支票
    退票，為清償債務，遂以系爭不動產及工廠為擔保向合作金
    庫借款，並委託陳丙○○向乙○○代書拿取印章、權狀辦理
    前揭貸款及清償事宜，並未將系爭不動產售予被告戊○○○
    ，亦未為物權讓與之合意，竟於71年3 月10日遭被告戊○○○以買賣之名義，自原告移轉登記其名下，原告於93年始發
    現此事，該移轉登記係自始無效，自應塗銷登記等語，被告
    戊○○○則辯稱原告確實於71年已出售系爭不動產，並辦理
    移轉登記，縱使其未授權，其將印鑑及證件交予代書，就系
    爭不動產移轉登記，亦應負表見代理人之責任等語。經查，
    兩造對於系爭不動產於71年3 月19日以買賣為由，自原告移
    轉登記予被告戊○○○之事實並不爭執，亦有原告提出之土
    地登記簿謄本在卷可稽，惟當時兩造間之移轉登記申請書，
    經本院向台北市士林地政事務所函調，該所覆稱已逾保存期
    限銷毀，無法提供等情，有台北市士林地政事務所95年5 月
    19日北市士地三字第09530931600 號函在卷可稽（本院卷70
    頁）。又原告辦理前揭移轉登記使用之印鑑證明，經本院向
    台北市士林戶政事務所函調，該所覆稱已逾保存期限，無法
    提供等情，亦有台北市士林戶政事務所95年7 月27日北市士
    戶二字第09530948400 號函在卷可稽（本院卷97頁）。查原
    告與被告戊○○○間移轉系爭不動產所有權登記及原因，業
    據證人陳丙○○於95年7 月21日到庭證稱：「（是否知道原
    告將系爭房地移轉給被告之事？）我知道，當時是因為原告
    欠被告很多錢，所以委託我將系爭房地移轉給被告戊○○○
    。當時原告除了欠戊○○○錢以外，還有欠其他人的錢，他
    欠戊○○○約有600 多萬，其中包括欠他房東及過戶的錢、
    稅金等等。當時是原告告訴我說他將印鑑及權狀放在代書那
    邊，叫我去找代書辦，辦移轉是原告自己同意的。辦完成之
    後，原告曾經告訴我說他都沒有錢了，很可憐，有向我調過
    錢」、「（證人當初從戊○○○那邊拿到多少錢？）我從戊○○○那邊拿到620 萬元，拿去還原告欠的錢，有1 到4 順
    位的抵押權，還有其他的錢。原告這幾年沒有再來找我」、
    「原告沒有叫我去借180 萬元。系爭房子也沒有價值3000多
    萬元，最多1000多萬元」等語，足見71年當時係因原告欠債
    甚多，故同意將系爭不動產移轉被告戊○○○抵債，至於原
    告主張在90年間曾向證人陳丙○○查問房子的事，證人當時
    稱「老本都給你顧好好的」等情，則為證人陳丙○○當庭所
    否認。又證人即代書乙○○於95年10月2 日到庭，對於本件
    移轉登記過程及原告主張曾將印鑑、權狀寄放代書處，並因
    要向合庫辦貸款而要陳丙○○去拿等情，則證稱已不復記憶
    ，是原告主張當時只授權陳丙○○代辦貸款償債云云，亦難
    認有依據。再查，被告提出原告女婿蔡揚名於90年5 月30日
    寫給證人陳丙○○之信函，業載稱「上回與岳父、母匆忙北
    上，當時對整個帳款未盡明白之時，只能站在第三者立場試
    圖去了解您們這段18年的債款迷團... 」、「... 其實岳父
    、母乃有感於師母的恩澤，因此師母（即證人陳丙○○）提
    議代為處理房子時才不加思索答應」等語，有該信函影本在
    卷可稽（本院卷89至93頁），原告當庭閱覽該信函正本，就
    其形式之真正並不爭執，僅稱蔡揚名不清楚這件事情等語，
    實則，蔡揚名既與原告一同前去找證人陳丙○○商談債務問
    題，並詳細分析原告主張之債務內容（本院卷92、93頁），
    對於系爭不動產出售移轉之事實當無不清楚之理，況系爭不
    動產早於71年已移轉登記，以系爭不動產價值之高（原告主
    張價值3000萬元，證人陳丙○○稱約1000多萬元），原告至
    今始起訴主張當時並未同意移轉抵債，20年間亦不清楚系爭
    不動產之狀況，實違背常情，並非可採。從而，應認原告業
    於71年間曾同意由陳丙○○代為處分系爭不動產抵債。至於
    原告主張證人陳丙○○提出之字據非其所寫，聲請就其書寫
    之文字與該字據請鑑定乙節，查該字據既係71年間所作，距
    今已24年，實難認為得以依據原告目前書寫之字體加以鑑定
    ，況原告曾同意處分系爭不動產抵債之事實，已可認定如前
    所述，應認並無再予鑑定之必要。又被告主張有關表見代理
    之爭點，亦無審酌之必要，附此敘明。
  (二)原告前揭有關塗銷其與被告戊○○○間於71年3月19日移轉
    系爭不動產登記之主張，既無理由，兩造間即無債權債務關
    係可言，原告依民法第244 條第1 項詐害債權規定，請求撤
    銷被告間86年6 月24日更名登記之主張，自乏依據。況原告
    既於93年間已申請系爭不動產資料得知前揭異動事實（本院
    卷55、59頁），至95年2月21日提起本件訴訟主張撤銷權，
    已逾民法第245 條前段規定之1 年除斥期間，有起訴狀本院
    收狀章戳可稽，原告已不得依據民法第244 條主張撤銷被告
    間之移轉行為，自應認原告之主張，並無理由。
  (三)綜上，原告主張被告間於86年6 月24日以夫妻聯合財產制更
    名為原因所為系爭不動產之所有權更名登記應予撤銷並塗銷
    登記，被告戊○○○於71年3 月19日以買賣原因所為系爭不
    動產所有權移轉登記應塗銷，並無理由，應予駁回。
五、本件判決基礎已臻明確，兩造其餘攻防方法及訴訟資料經本
    院審酌後，核與判決不生影響，無逐一論駁之必要，併此敘
    明。
六、據上論結，原告之訴為無理由，依民事訴訟法第78條，判決
    如主文。
中    華    民    國    95    年    10    月    16    日
                  民事第一庭  法  官  高愈杰
以上正本證明與原本無異。
如對本判決上訴須於判決送達後20日內向本院提出上訴狀。
中    華    民    國    95    年    10    月    20    日
                              書記官  高楚安


司法院資訊處製作；財團法人民間司法改革基金會備份。
